【裁判字號】    97,訴,134
【裁判日期】    980608
【裁判案由】    分割共有物
【裁判全文】
臺灣屏東地方法院民事判決  97年度訴字第134號
    原      告  丁○○
    訴訟代理人  乙○○
    被      告  丙○○
                甲○○
上列當事人間請求分割共有物事件，經本院於民國98年5 月25日
言詞辯論終結，判決如下：
    主      文
兩造共有坐落屏東縣潮州鎮○○段四八、四九、五○、五一、五
二地號土地，均應予變賣，所得價金按兩造應有部分之比例分配
之。
訴訟費用由被告丙○○負擔二分之一，被告甲○○負擔四分之一
，餘由原告負擔。
    事實及理由
一、原告起訴主張：坐落屏東縣潮州鎮○○段48、49、50、51、
    52地號土地（重測前分別為五魁寮段108-6 、108-138 、74
    6 、132-64、132-61地號，下稱系爭土地），為兩造所共有
    ，應有部分比例為原告、被告甲○○各1/4 、被告丙○○1/
    2 。兩造間就系爭土地並無不能分割之約定，亦無因物之使
    用目的不能分割之情形，因無法達成協議分割，爰訴請裁判
    分割，並主張合併分割，且因系爭土地合併後中間凹陷部分
    深度僅達11公尺，北側面臨朝陽路（路寬8 公尺），西側面
    臨博愛路（路寬8 公尺），依屏東縣畸零地使用規則第3 條
    規定，若分割為東、西各1 筆土地，任1 筆土地之側面凹陷
    部分，深度均未達14公尺而無法建築，有礙土地之利用與經
    濟效益，故本件不適合原物分割，而應採用變價分割為宜。
二、被告丙○○則以：同意合併分割，且主張分割成東、西各1
    筆土地，西邊由被告丙○○取得，東邊由原告及被告甲○○
    共同取得，且被告丙○○願減少取得一部分面積之土地，讓
    原告及被告甲○○增加取得一部分面積之土地，但不同意變
    價分割等語置辯。被告甲○○則以：同意合併分割，亦同意
    變價分割等語資為抗辯。
三、本院之判斷：
（一）原告主張系爭土地為兩造所共有，應有部分比例為原告、
      被告甲○○各1/4 、被告丙○○1/2 等事實，業據提出地
      籍圖謄本及土地登記謄本等文件為證，且為被告所不爭執
      ，堪信為真實。
（二）按各共有人，得隨時請求分割共有物。但因物之使用目的
      不能分割或契約訂有不分割之期限者，不在此限。共有物
      之分割，依共有人協議之方法行之。分割之方法，不能協
      議決定者，法院得因任何共有人之聲請，命為原物分配或
      變價分配，民法第823 條第1 項、第824 條第1 、2 項分
      別定有明文。查系爭土地依使用目的並無不能分割之情事
      ，兩造亦無不能分割之約定，且兩造就系爭土地顯難為協
      議分割，揆諸上開說明，原告訴請分割系爭土地，核無不
      合，應予准許。
（三）次按數筆共有土地欲進行合併分割時，須具備：(一)各該數
      筆土地性質上得為合併。(二)各該數筆土地共有人均應相同
      。(三)各該數筆土地各共有人應有部分亦均應相同等要件。
      查系爭土地分別相互毗鄰，且地目均為田或旱，共有人均
      相同，每筆土地之應有部分亦相同，故應得合併分割。
（四）復按分割共有物究以原物分割或變價分割為適當，法院應
      斟酌當事人意願、共有物之性質、價值與使用情形、經濟
      效用、全體共有人之利益及公平原則等情形而為適當之分
      割，不受共有人所主張分割方法之拘束（最高法院88年臺
      上字第600 號、90年臺上字第1607號判決要旨參照）。次
      按共有物分割之方法，須先就原物分配，於原物分配有困
      難時，則予變賣，以價金分配於各共有人（最高法院51年
      臺上字第271 號判例要旨可參）。經查：系爭土地合併後
      之地盤形狀，大體為東西向之長方形（南邊中間處有凹陷
      ），而原告及被告甲○○均同意繼續保持共有（見第45、
      118 頁），故如採原物分配，若非分成南北兩塊地，即係
      分為東西兩塊。但若分成南北兩塊土地，則分得土地者勢
      必均分到一塊東西向狹長之土地，導致土地甚難利用而減
      低經濟效益，故非可採。惟如分割成東西兩塊地，則東邊
      之土地僅面臨北邊之朝陽路，而未同時面臨博愛路，其價
      值自較西邊同時面臨2 道路之土地為低，此時固可以找補
      之方式處理，然仍需先決定由何人分得價值較高之土地，
      而此決定之標準實難以確立。蓋系爭土地上雖有車棚、鞦
      韆、晒衣架、倉庫及樹木等地上物，然該地上物均係第三
      人陳明心所有，而非兩造所有，此據證人陳明心結證無訛
      （見第118 頁背面），又系爭土地上並無任何兩造之建物
      或地上物存在，亦經本院於97年11月21日至現場勘驗屬實
      ，且製有勘驗筆錄1 份附卷可稽（見第120 頁）；此外，
      並有相片16張可參（見第94至101 頁）。是本院尚無法按
      照土地使用之現況，來決定何部分之土地該分予何人，而
      本院亦無法律上之依據得以抽籤之方式分配，故實難兼顧
      公平、合理之原則決定由何人分得西邊同時面臨2 道路之
      土地，並決定由何人分得東邊之土地而被補償？職是，系
      爭土地既非兩造占用中，土地上亦無兩造之地上物或建物
      ，而占用人即證人陳明心復稱：我可以隨時移除等語（見
      第118 頁背面），故如採取變價分割之方式分配，亦不致
      有在第三人買受土地時，造成兩造日後土地使用上之不便
      及房地不同人等複雜之情形，尚不失為較單純且公平之分
      配方法，更何況原告與被告甲○○亦均同意採用變價分割
      之方式（見第118 、145 頁），此2 位共有人之應有部分
      比例合計雖僅1/2 ，然本院仍應斟酌並尊重渠等之意願。
（五）綜上，本院斟酌系爭土地之地盤形狀、臨路狀況、原物分
      配後土地之利用情形，及系爭土地距潮州鎮鬧區甚近（見
      第120 頁），故土地之社會經濟價值非低等情，認唯有變
      價分割，方能徹底消滅共有關係，並使土地獲得完整之利
      用，符合社會經濟利益，復兼顧兩造即各共有人間之公平
      ，爰認以採用變價分割，且由兩造按其應有部分之比例分
      配賣得價金，實為較適當之分割方法，而諭知如主文第1
      項所示。
四、末按分割共有物事件，本質上並無訟爭性，兩造本可互換地
    位，由任一共有人起訴請求分割，均無不可，故本件如由被
    告負擔全部之訴訟費用，顯有失公平，是應酌量兩造之情形
    ，由兩造依其應有部分之比例分擔訴訟費用。
五、因本判決之基礎已臻明確，兩造其餘攻擊、防禦方法及舉證
    ，經本院審酌後認不影響判決之結果，故不一一論駁，末此
    敘明。
六、據上論結，本件原告之訴為有理由，依民事訴訟法第78條、
    第80條之1 、第85條第1 項但書，判決如主文。
中    華    民    國    98    年    6     月    8     日
                    民事第一庭  法  官  張以岳
以上正本係照原本作成。
如不服本判決，應於送達後20日內，向本院提出上訴狀並表明上
訴理由，如於本判決宣示後送達前提起上訴者，應於判決送達後
10日內補提上訴理由書（須附繕本）。
中    華    民    國    98    年    6     月    8     日
                                書記官  林志憲


司法院資訊處製作；財團法人民間司法改革基金會備份。
